【裁判字號】    98,交上易,133
【裁判日期】    980728
【裁判案由】    過失傷害
【裁判全文】
臺灣高等法院刑事判決               98年度交上易字第133號
上  訴  人
即  被  告  乙○○
上列上訴人因過失傷害案件，不服臺灣臺北地方法院98年度交易
字第84號，中華民國98年3 月23日第一審判決（起訴案號：臺灣
臺北地方法院檢察署97年度偵字第22317 號），提起上訴，本院
判決如下：
    主  文
上訴駁回。
    事  實
一、乙○○於民國（下同）97年2月29日下午6時許，駕駛車號：
    8C-3385號自用小客車，沿臺北市○○區○○路3段東往西方
    向行駛，至八德路3 段12巷口時，擬左轉駛入12巷，適甲○
    ○騎乘車號：LF5-559 號重型機車搭沿同路段西往東方向直
    行駛至該路口，乙○○原應注意車輛行駛至交岔路口時，轉
    彎車應讓直行車先行，且當時情形天候晴，夜間有照明，路
    面鋪裝柏油、乾燥、無缺陷、無障礙物，視距良好，並無不
    能注意之情事，疏未禮讓對向車道甲○○所騎乘之直行機車
    先行，貿然左轉，甲○○因未注意車前狀況並隨時採取必要
    之安全措施，受到驚嚇，閃避不急，重心失衡，人車倒地滑
    行後，所騎乘重型機車之前車頭因而與乙○○所駕駛車輛之
    右前輪及右側車身發生碰撞，而受有下頷骨閉鎖性骨折、顴
    骨及上頷骨骨折、臉部多處裂傷、右側肩胛骨骨折、頭部外
    傷合併行為異常、右眼創傷性視神經病變、內斜視等傷害，
    嗣臺北市政府警察交通大隊松山分隊警員楊勝智據報前往處
    理，乙○○在現場向警員楊勝智認為肇事人，自首犯罪並接
    受裁判。
二、案經甲○○訴請臺灣臺北地方法院檢察署檢察官偵查起訴。
    理  由
壹、程序部分
    按被告以外之人於審判外之言詞或書面陳述，除法律有規定
    者外，不得作為證據，刑事訴訟法第159條第1項定有明文；
    另按被告以外之人於審判外之陳述，雖不符前4 條之規定，
    而經當事人於審判程序同意作為證據，法院審酌該言詞陳述
    或書面陳述作成時之情況，認為適當者，亦得為證據；當事
    人、代理人或辯護人於法院調查證據時，知有第159條第1項
    不得為證據之情形，而未於言詞辯論終結前聲明異議者，視
    為有前項之同意；同法第159條之5規定甚明，而被告以外之
    人於偵查中所為證言，依刑事訴訟法第158條之3規定，除有
    不得或不能令其具結情形外，必須已依法具結者，其證言始
    得作為證據，有最高法院98年度台上字第1033號判決可資參
    照。本案所據以認定被告乙○○犯罪事實之證據，其中部分
    屬傳聞證據，除告訴人甲○○於97年11月18日檢察官偵查中
    所為證詞（臺灣臺北地方法院檢察署97年度偵字第22317 號
    卷第4 頁），因未依法令其具結，且被告暨其選任辯護人均
    爭執其證據能力，依上揭說明，不得作為證據，應予排除之
    外，其餘傳聞證據因公訴人、被告於本院言詞辯論終結前均
    未對其證據能力聲明異議，本院認該等傳聞證據作成之情況
    亦無不當之情形，依刑事訴訟法第159條之5規定，該等傳聞
    證據均具備證據能力，合先敘明。
貳、實體部分
一、訊據被告固不否認有於上揭時、地駕駛車號：8C-3385 號自
    用小客車，於左轉駛入臺北市○○區○○路3 段12巷口時，
    與告訴人甲○○騎乘車號：LF5-559 號重型機車發生車禍，
    並因此導致告訴人受有下頷骨閉鎖性骨折、顴骨及上頷骨骨
    折、臉部多處裂傷、右側肩胛骨骨折、頭部外傷合併行為異
    常、右眼創傷性視神經病變、內斜視等傷害，惟矢口否認有
    何過失傷害犯行，辯稱伊於該路口左轉之前，刻意放慢車速
    並顯示左轉方向燈，確認對向車道無來車後，始行左轉，伊
    於進行左轉過程，忽然聽到機車滑倒之巨大聲響，立即踩煞
    車，發覺告訴人所騎乘機車已摔倒於前方，滑行於地面後碰
    撞伊所駕駛車輛右前側車門及車輪，本件告訴人所受傷應係
    騎乘機車不慎滑倒再撞擊伊駕駛車輛所導致，要與伊左轉有
    無疏失無涉，伊未貿然左轉，因當時車輛甚多，伊進路口未
    看見被害人車輛，伊已轉過去前有停車，前面無車，伊才緩
    慢轉過去，被害人是滑倒才撞伊車云云。惟查：
  (一)上揭事實業據告訴人於原審審理中結證稱伊於97年2 月29日
    下午6時許，騎乘車號：LF5-559號重型機車搭沿臺北市○○
    路○ 段西往東方向車道行駛，伊當時係直行車，駛近12巷口
    時，看到前方有一台車衝出來，突然左轉，伊受到驚嚇，之
    後發生何事伊就沒印象了，清醒過來時人已在醫院，伊於直
    行騎乘過程中一直沒有注意到對向來車要左轉，是等到有一
    部車左轉到伊眼前時，伊才發現等語綦詳（原審卷第17、18
    頁），告訴人與被告並無宿怨，其證詞復受刑事具結之擔保
    ，且查，告訴人於原審審理中就伊如何與被告所駕駛車輛發
    生碰撞、被告車輛有無打左轉方向燈、車速等問題，均誠實
    答以不記得等情，並無為圖民事賠償而故意捏造被告有其他
    違規行為之情形，是告訴人應無甘冒刑事偽證重刑處罰之危
    險，而故意構詞誣陷被告之可能，其所為上揭指訴，應屬可
    採；參以被告於原審審理中自承伊於左轉過程中，係先聽到
    摩托車滑倒之巨大聲響，才發現前方有一輛機車連人帶車滑
    倒之後彈起來，伊立即踩煞車，告訴人所騎乘機車滑行後，
    機車之前車頭與伊所駕駛車輛之右前輪及右側車身發生碰撞
    等情（原審卷第15頁背面），核以卷附道路交通事故現場圖
    （臺灣臺北地方法院檢察署97年度他字第5431號卷第21頁）
    及現場照片（同上卷第30頁）均顯示，該路口黃色網狀區即
    被告車輛停放位置右側有一道長約3 公尺之明顯刮地痕，另
    卷附臺北市政府警察局松山分局交通分隊道路交通事故分析
    補充資料表（同上卷第24頁）及車輛受損照片（同上卷第31
    頁至第36頁）亦顯示告訴人所騎乘重型機車之前車頭與被告
    所駕駛車輛之右前輪及右側車身均有碰撞毀損痕跡，而告訴
    人經送往財團法人基督復臨安息日會臺安醫院急診住院治療
    ，經醫師診斷確實受有下頷骨閉鎖性骨折、顴骨及上頷骨骨
    折、臉部多處裂傷、右側肩胛骨骨折、頭部外傷合併行為異
    常、右眼創傷性視神經病變、內斜視等傷害，有財團法人基
    督復臨安息日會臺安醫院97年3 月25日、4月3日診斷證明書
    附卷可憑（同上卷第17頁），另有臺北市政府警察局松山分
    局交通分隊交通事故談話紀錄表（同上卷第22、23頁）、臺
    北市○○○○○道路交通事故肇事人自首情形紀錄表（同上
    卷第25頁）、道路交通事故調查報告表(一)、(二)（同上卷第27
    、28頁）等資料附卷足憑，綜上可徵，告訴人所受上揭傷勢
    應係被告疏未注意禮讓告訴人所騎乘直行機車先行，貿然左
    轉，致使告訴人受到驚嚇，閃避不急，重心失衡，人車倒地
    滑行後，所騎乘重型機車之前車頭因而與被告所駕駛車輛之
    右前輪及右側車身發生碰撞而導致。
  (二)被告雖辯稱伊於該路口左轉之前，刻意放慢車速並顯示左轉
    方向燈，確認對向車道無來車後，始行左轉云云；然查，「
    轉彎車應讓直行車先行」，道路交通安全規則第102條第1項
    第6 款定有明文；而依一般生活經驗，臺灣地區因機車眾多
    ，為顧及機車行進之安全，欲左轉之汽車駕駛人於行駛近路
    口時，除應先顯示左方向燈對對向車道機車示意欲左轉提醒
    注意外，汽車於左轉彎前更應於路口減速，甚至暫停，於確
    認對向車道已無直行機車或對向車道直行機車於該左轉車輛
    完成左轉前均已閃避、禮讓後，始得進行左轉彎，方能認為
    已經遵守上開「轉彎車應讓直行車先行」之交通規則，並非
    汽車先到達路口，或汽車已顯示方向燈後即可逕行左轉，否
    則上開「轉彎車應讓直行車先行」之交通規則，即失其意義
    ，自不待言，本件被告雖一再辯稱伊於左轉前已先確認對向
    車道無來車云云，然依告訴人於原審審理中所為上揭證詞（
    原審卷第16至18頁）及卷附道路交通事故現場圖觀之，本案
    車禍應係於被告汽車甫左彎進入肇事路口後才發生，惟衡情
    車禍發生時，被告汽車及告訴人機車均為行進間之動態，且
    被告自承左轉當時車速不快，約時速20至30公里（同上卷第
    15頁背面），告訴人則表示伊所騎乘機車當時約時速40至50
    公里，本案又係於被告汽車甫進入路口即發生，足認被告開
    始左轉與告訴人機車接近該路口之時間，應極為接近，是被
    告辯稱伊確認當時對向車道無來車云云，應與事實不符，被
    告既未注意到當時在對向車道由告訴人騎乘之直行機車已接
    近該路口，即貿然左轉，因而導致告訴人因對向車道汽車突
    然左轉，受到驚嚇，失去重心，人車倒地滑行後與被告所駕
    駛車輛發生碰撞，依前之說明，其所為自違反上開「轉彎車
    應讓直行車先行」之交通規則，被告辯稱其無過失云云，並
    不足採。被告另提出「民國97年臺北氣象站逐日雨量資料」
    （同上卷第27頁），辯稱告訴人所騎乘機車極有可能係因天
    雨路濕而滑倒云云，然查，告訴人係因對向車道汽車突然左
    轉，受到驚嚇，失去重心而人車倒地，業據告訴人於原審審
    理中結證明確（同上卷第16至18頁），且當時肇事路口路面
    乾燥，亦有道路交通事故調查報告表(一)、(二)（前揭他字卷第
    27、28頁）附卷可憑，被告所提「民國97年臺北氣象站逐日
    雨量資料」充其量僅係臺北氣象站就97年2 月29日單日累積
    雨量之統計資料，要難據此即判定發生車禍當時該路口之乾
    濕狀況，是被告所為上揭辯解，亦難採信。
  (三)按「轉彎車應讓直行車先行」，道路交通安全規則第102 條
    第1項第6款定有明文；被告駕駛車輛於上揭肇事路口左轉前
    ，本應注意禮讓對向直行之告訴人機車先行，且當時情形天
    候晴，夜間有照明，路面鋪裝柏油、乾燥、無缺陷、無障礙
    物，視距良好，並無不能注意之情事，如被告於該路口左轉
    前，先行注意並禮讓告訴人所騎乘直行機車先行，當不致使
    告訴人受到驚嚇，閃避不急，重心失衡，人車倒地滑行後再
    與被告所駕駛車輛發生碰撞而受傷，且本件經臺北市政府警
    察局交通警察大隊初步分析研判，亦認被告左轉彎車有未禮
    讓直行車先行之疏失，有臺北市政府警察局交通警察大隊道
    路交通事故初步分析研判表在卷可參（前揭他字卷第19頁）
    ，堪認被告確有轉彎車未禮讓直行車先行之過失，且被告之
    過失與告訴人所傷害結果間，顯有相當因果關係，至為灼然
    。至本件告訴人於騎乘機車過程中，未注意車前狀況並隨時
    採取必要之安全措施，雖亦有過失，惟被告就本件車禍之發
    生既有過失，且其過失與告訴人所受傷害間有相當因果關係
    ，即難諉以告訴人之過失而得解免刑責。本件車禍經送臺北
    市行車事故鑑定委員會鑑定，結果為：被告駕駛8C-3855 號
    自小客車，左轉彎車不讓直行車先行（肇事主因）；甲○○
    騎乘LF5-559 號普通重型機車，行經無號誌路口未減速慢行
    （肇事次因），此有臺北市交通事件裁決所98年6 月17日北
    市裁鑑字第09836665700號函覆該委員會鑑定書乙份在卷（
    本院卷第34頁至第37頁）可考，足見本件車禍之發生確係以
    被告左轉彎車不讓直行車先行為主要原因，至被害人行車至
    無號誌路口未減速慢行係肇事次要原因，尚無解於被告之過
    失刑責。檢察官聲請函調告訴人相關病歷資料，俾以澄清告
    訴人右眼之視力是否已喪失，惟核閱卷附相關診斷證明書均
    未記載告訴人右眼視力喪失（前揭他字卷第5頁至第9頁），
    且告訴人於原審審理中明確表示伊右眼視力僅有減損，並未
    喪失，僅會偶而發生斜視、疊視之情形，應係伊口述錯誤，
    導致律師在告訴狀上誤載「右眼視力應已喪失」等語（原審
    卷第18頁背面），是本件亦無再調取告訴人就診相關病歷資
    料之必要，均附此敘明。
  (四)綜上所述，本件事證明確，被告過失傷害犯行堪以認定，應
    依法論科。
二、核被告所為係犯刑法第284條第1項前段之過失傷害罪。本件
    車禍於報案時未報明肇事人姓名，臺北市政府警察交通大隊
    松山分隊警員楊勝智據報前往處理，被告在現場向警員楊勝
    智認為肇事人，有臺北市○○○○○道路交通事故肇事人自
    首情形紀錄表附卷足憑（前揭他字卷第25頁），堪認被告犯
    本罪後，在有偵查犯罪職權之機關未發覺犯人為何人前，即
    自首為肇事人，且於事後接受審判，核符刑法第62條前段規
    定自首之要件，縱被告事後一再爭執本件車禍肇事之主因係
    告訴人騎車疏失云云，不過為其辯護權之行使，仍無礙於自
    首之成立（最高法院84年度台上字第829 號判決意旨及臺灣
    高等法院暨所屬法院86年11月法律座談會研討意見參照）；
    本件被告既符合自首之要件，爰依刑法第62條前段之規定，
    減輕其刑。
三、原審認被告罪證明確，依刑法第284條第1項前段、第62條前
    段、第41條第1項前段，刑法施行法第1條之1 第1項、第2項
    前段之規定，審酌被告駕駛車輛有左轉彎車未禮讓直行車先
    行之過失，導致告訴人受有傷害，告訴人所受傷勢程度非輕
    ，被告迄未能賠償告訴人，與之達成民事和解，被告未能坦
    承全部犯行，本件告訴人亦有騎乘機車未注意車前狀況並隨
    時採取必要之安全措施之過失，及被告之品行、生活狀況、
    智識程度等一切情狀，量處有期徒刑2 月，並諭知如易科罰
    金以新臺幣1000元折算1 日之折算標準。認事用法，核無不
    合，量刑亦屬妥適，被告上訴意旨，仍執陳詞，空言否認犯
    罪，為無理由，應予駁回。
四、被告雖聲請將本件車禍發生原因送覆議，惟查本件車禍肇事
    原因之歸屬業經鑑定明確，上開鑑定委員會已就本案卷內資
    料斟酌甚詳，敘述肇事主、次因亦極明確，尚無疏漏之處，
    被告復未提出新事證，則本案事證既臻明確，殊無再送覆議
    之必要，被告上開調查證據之聲請，即無必要，應予駁回，
    附此敘明。
據上論斷，應依刑事訴訟法第368條，判決如主文。
本案經檢察官周誠南到庭執行職務。
中    華    民    國    98    年    7     月    28    日
                  刑事第三庭  審判長法  官  陳博志
                                    法  官  蔡聰明
                                    法  官  許文章
以上正本證明與原本無異。
不得上訴。
                                    書記官  蔡慧娟
中    華    民    國    98    年    7     月    28    日


司法院資訊處製作；財團法人民間司法改革基金會備份。
